臺灣高等法院民事判決　　　　　　　　99年度家上易字第34號
上　訴　人　方福基
訴訟代理人　包漢銘律師
上　訴　人　陳瑞珍
訴訟代理人　陳瑞珠
上列當事人間請求分配剩餘財產事件，上訴人對於中華民國99年
6 月17日臺灣宜蘭地方法院98年度家訴字第26號第一審判決各自
提起上訴，經本院於100年3月15日言詞辯論終結，判決如下：
    主      文
原判決關於駁回方福基後開第二項之訴部分，及訴訟費用之裁判
均廢棄。
陳瑞珍應再給付方福基新臺幣壹拾萬仟貳佰元。
方福基之其餘上訴駁回。
陳瑞珍之上訴駁回。
第一、二審訴訟費用由陳瑞珍負擔四分之一，餘由方福基負擔。
    事實及理由
一、上訴人即被上訴人方福基（下稱方福基）主張：兩造於民國
    （下同）82年 4月17日結婚，雙方並未約定夫妻財產制，嗣
    於婚姻關係存續中之86年間，由兩造共同出資購買門牌號宜
    蘭縣五結鄉○○路41巷11號建物所有權全部及其坐落宜蘭縣
    五結鄉○○段55之 6地號土地所有權全部（下稱系爭房地）
    ，雖登記在對造陳瑞珍名下，惟頭期款係由伊支付，餘款則
    向台灣土地銀行宜蘭分行辦理貸款，由兩造共同償還。嗣陳
    瑞珍於96年10月16日起訴請求判決離婚，業經本院以97年度
    家上字第 124號民事判決准兩造離婚確定。兩造離婚時，伊
    名下並無剩餘之婚後財產，陳瑞珍名下則有價值新臺幣（下
    同） 400萬元之系爭房地所有權，扣除該房地於96年10月16
    日之貸款餘額276萬1,600元後，兩造剩餘財產之差額為 123
    萬8,400元（其計算式為：4,000,000元-2,761,600元=1,238
    ,400元），故伊自得請求分配該差額之半數等情，爰依民法
    第1030條之1規定，求為判命陳瑞珍給付61萬9,200元之判決
    。（原審判決陳瑞珍應給付方福基 20萬6,400元；而駁回方
    福基其餘之訴。兩造各自就其敗訴部分聲明不服，提起上訴
    。）上訴及答辯聲明求為判決：(一)原判決關於駁回方福基後
    開第(二)項之訴部分廢棄。(二)陳瑞珍應再給付方福基 41萬2,8
    00元。(三)陳瑞珍之上訴駁回。
    被上訴人即上訴人陳瑞珍（下稱陳瑞珍）則以：系爭房地係
    伊辛苦工作賺錢所購買，不僅頭期款係由伊獨自支付，貸款
    亦係由伊償還；方福基於婚後 1年即不願工作，長期失業在
    家，不僅未分擔家計，亦未盡到照顧子女之責任，家務均由
    伊及長女方宇滿共同分擔，方福基經常以言詞恐嚇、辱罵伊
    ，甚至動手傷害伊，伊曾向法院聲請核發通常保護令獲准；
    又方福基長期懷疑伊與他人通姦，對伊極盡羞辱能事，業經
    伊訴請判決離婚確定，方福基對於婚後財產之取得毫無貢獻
    ，自不應使其坐享其成，獲得非分利益，是方福基請求分配
    剩餘財產，為無理由等語，資為抗辯。答辯及上訴聲明求為
    判決：(一)方福基之上訴駁回。(二)原判決關於不利陳瑞珍部分
    廢棄。(三)上開廢棄部分，方福基在第一審之訴及假執行之均
    駁回。
二、經查方福基主張兩造於82年 4月17日結婚，雙方並未約定夫
    妻財產制，陳瑞珍於兩造婚姻關係存續中之86年12月16日，
    登記取得系爭房地所有權；嗣陳瑞珍於96年10月16日起訴請
    求判決離婚，業經本院以97年度家上字第 124號民事判決准
    兩造離婚確定；兩造離婚時，伊名下並無剩餘之婚後財產，
    陳瑞珍名下則有價值 400萬元之系爭房地所有權，扣除該房
    地於96年10月16日之貸款餘額276萬1,600元後，兩造剩餘財
    產之差額為123萬8,400元之事實，業據其提出戶籍謄本、系
    爭房地登記謄本為證（見原審卷5至7頁），並經本院調取本
    院97年度家上字第 124號民事事件全卷核閱屬實，且為陳瑞
    珍所不爭執（見原審卷42、92頁），自堪信為真實。
三、按法定財產制關係消滅時，夫或妻現存之婚後財產，扣除婚
    姻關係存續所負債務後，如有剩餘，其雙方剩餘財產之差額
    ，應平均分配；又依前項規定，平均分配顯失公平者，法院
    得調整或免除其分配額，民法第1030條之 1第1項前段、第2
    項定有明文。依其立法理由業已載明：「聯合財產關係消滅
    時，以夫妻雙方剩餘財產之差額，平均分配，方為公平，亦
    所以貫徹男女平等之原則。例如夫在外工作，或經營企業，
    妻在家操持家務、教養子女，備極辛勞，使夫得無內顧之憂
    ，專心發展事業，其因此所增加之財產，不能不歸功於妻子
    之協力，則其剩餘財產，除因繼承或其他無償取得者外，妻
    自應有平均分配之權利，反之夫妻易地而處，亦然。爰增設
    本條第 1項之規定。惟夫妻一方有不務正業，或浪費成習等
    情事，於財產之增加並無貢獻者，自不能使之坐享其成，獲
    得非分之利益。此際如平均分配，顯失公平，應由法院酌減
    其分配額或不予分配。爰增設第 2項」之意旨。經查：
    (一)兩造結婚前後並未約定夫妻財產制，依民法第1005條之規
      定，應以法定財產制為其夫妻財產制。而上開法定財產制
      關係，因兩造經判決離婚而消滅，則方福基依民法第1030
      條之 1條之規定，請求分配兩造剩餘財產之差額，並無不
      合。
    (二)陳瑞珍抗辯方福基婚後長期失業，並未分擔家計，家庭開
      銷多由伊一人支付等情，業經證人即方福基之妹方慧敏在
      本院證述：「…81至82年間我也回宜蘭娘家住，兩造當時
      也住在我娘家，當時方福基沒有工作，偶爾打零工幾天，
      陳瑞珍當時兼兩份工作，一份工作在餐廳，一份工作在卡
      拉OK店」等語（見本院卷55頁背面）；亦據證人即兩造所
      生長子方宇國在原審證述：「爸媽離婚之前是媽媽（指陳
      瑞珍）幫我繳（學雜費）」明確（見原審卷96頁）；即方
      福基亦自認伊自離婚前3至5年間失業，並未外出工作，僅
      偶爾打零工屬實（見原審卷94頁）。且陳瑞珍抗辯系爭房
      地係由伊以工作收入購買乙節，業據其提出房屋土地預定
      買賣契約書、買賣所有權移轉契約書、契稅繳款書及監證
      費繳納通知書為證（見本院卷72至76頁）；並經證人即方
      福基之妹婿蔡史超在本院到場證述：「當時我有起會，每
      會 1萬元，會員有30人，陳瑞珍跟這個會，…當時陳瑞珍
      表示要標這個會來買房子…」、「標到的會款前前後後至
      少有50萬元」（見本院卷83頁）。足見方福基對於兩造名
      下包括系爭房地在內之剩餘財產之增加，貢獻較小。
    (三)雖方福基主張其於失業在家期間，曾有分擔部分家務，業
      據證人方宇國在原審證述：「我放學的時候媽媽有時候在
      家，但媽媽在家的時間比較少，晚餐是爸爸（指方福基）
      在煮」（見原審卷96頁），及在原法院96年度婚字第 206
      號兩造間婚離等事件中證述：「（國小時）都是爸爸（接
      我上下學），沒下雨時騎機車，下雨時開車載我，媽媽也
      會來接我，但是比較少」、「爸爸（煮飯給我吃）。爸爸
      會買早餐給我吃，中餐在學校吃營養午餐，晚餐是爸爸煮
      的。我吃完飯後，碗筷放在那邊，有時候姐姐或媽媽洗。
      …爸爸、媽媽會拖地板，…爸爸拖 1樓地板，媽媽拖2、3
      樓」等語明確（見該案卷 137頁）；並經證人即兩造所生
      長女方宇滿在上開事件中證述：「（法官問：你讀國小時
      都是何人接送你上下學？）答：爸爸比較多，媽媽也會偶
      爾去接我，但是比較少」、「爸爸只洗自己的碗及衣服，
      …我與弟弟的衣服及碗筷是我洗，媽媽有時會幫我洗碗。
      飯、菜爸爸會煮，有時候爸爸會煮早餐，中餐也是爸爸煮
      的，晚餐也是爸爸煮的…」屬實（見該案卷 130頁）。惟
      依上開證述情節，陳瑞珍於辛勞工作之餘，對於家務操持
      及子女教養，並非全未分擔，是綜合前述情節以觀，仍應
      認為方福基對於兩造夫妻剩餘財產增加之貢獻，較遜於陳
      瑞珍。本院因認如就兩造剩餘財產之差額平均分配，尚非
      公平，應調整方福基之分配額為兩造剩餘財產差額之 4分
      之1即30萬9,600元（其計算式為：1,238,400元×1/4=309
      ,600元）。從而方福基請求陳瑞珍分配剩餘財產之差額，
      於 30萬9,600元範圍內，應屬有據；逾此金額之請求，即
      屬無據（原判決雖認應酌減方福基之分配額為3分之1，但
      卻以兩造剩餘財產差額之半數作為基準，致計算得出相當
      於剩餘財產差額之6分之1即 20萬6,400元，應屬誤算，附
      此敘明）。
四、綜上所述，方福基本於民法第1030條之 1之規定，請求陳瑞
    珍給付 30萬9,600元部分，自屬應予准許；至逾上開金額之
    請求，即屬不應准許。從而原審就上開應予准許之其中20萬
    6,400元部分， 所為陳瑞珍敗訴之判決，並無不合，陳瑞珍
    指摘原判決此部分不當，求予廢棄改判，為無理由；就上開
    應予准許之其餘10萬3,200元（其計算式為：309,600元-206
    ,400元=103,200元）部分，所為方福基敗訴之判決，尚有未
    洽，方福基指摘原判決此部分不當，求予廢棄改判，為有理
    由，爰由本院予以廢棄改判如主文第 2項所示；就上開不應
    准許部分，所為方福基敗訴之判決，並無不合，方福基指摘
    原判決此部分不當，求予廢棄改判，為無理由。
五、至兩造其餘之攻擊或防禦方法及未經援用之證據，經斟酌後
    ，認為均不足以影響本判決之結果，自無逐一詳予論駁之必
    要，併此敘明。
六、據上論結，本件方福基之上訴為一部有理由，一部無理由，
    陳瑞珍之上訴為無理由，依民事訴訟法第450條、第449條第
    1項、第79條、第78條，判決如主文。
中    華    民    國   100    年    3     月    29    日
                  民事第七庭
                        審判長法  官  鄭三源
                              法  官  林玉珮
                              法  官  梁玉芬
正本係照原本作成。
不得上訴。
中    華    民    國   100    年    3     月    30    日
                              書記官  常淑慧